最高法院民事判決　　　　　　　　　　　　　　　　九十一年度台上字第九四七號
　　上　訴　人　甲○○
　　訴訟代理人　吳明益律師
　　被 上訴 人　融寶股份有限公司（即僑融股份有限公司）
　　法定代理人　高國耆
　　訴訟代理人　張
右當事人間請求塗銷抵押權登記事件，上訴人對於中華民國八十九年七月四日台灣高
等法院花蓮分院第二審判決（八十九年度上字第一五號），提起上訴，本院判決如左
：
    主  文
原判決廢棄，發回台灣高等法院花蓮分院。
　　理  由
本件上訴人主張：坐落花蓮市○○段一一二四地號（面積○‧○○一一公頃）、同段
一一二五地號（面積○‧○○一八公頃）二筆建地及坐落其上之地上建物（門牌號碼
花蓮市○○路六號，建號六四七面積合計九七．一五平方公尺）（下稱系爭房地）為
伊所有，曾於民國八十二年年底，提供訴外人即公正商行負責人余養淑向花蓮市第一
信用合作社抵押借款。詎余養淑竟與被上訴人通謀，未經伊同意，於八十三年二月間
，擅將系爭房地以伊為義務人兼債務人、公正商行余養淑為連帶保證人，虛偽設定本
金最高限額新台幣（下同）三百萬元抵押權登記與被上訴人（權利存續期間：自八十
三年一月三十日起，至九十三年一月三十日止；登記日期：土地部分為八十三年三月
八日，建物部分為八十三年三月七日）（下稱系爭抵押權），此無權代理行為未經伊
承認，伊亦無表見代理之行為，自不負授權人之責任。又伊與公正商行均未積欠被上
訴人債務，因被上訴人有爭執，伊即有提起確認之訴之法律上利益；且被上訴人對伊
既無債權，兩造將來又確定不再發生債權債務，伊亦得請求塗銷系爭抵押權設定登記
等情。爰依侵權行為之法律關係，以先位聲明求為命被上訴人塗銷系爭抵押權設定登
記之判決；如無理由，再本於抵押權之從屬性，以預備聲明求為確認迄本件起訴時（
即八十七年元月五日）止，被上訴人對伊無任何抵押債權存在，並命被上訴人塗銷系
爭抵押權設定登記之判決。
被上訴人則以：上訴人與余養淑係婆媳關係。系爭抵押權設定登記係經上訴人授權余
養淑為之，至少上訴人亦有表見代理之授權人責任。余養淑既尚積欠伊五百零一萬六
千零三十五元，上訴人為余養淑與被上訴人簽訂買賣契約之連帶債務人，即應負清償
責任，其請求塗銷系爭抵押權登記，自屬無理等語，資為抗辯。
原審維持第一審所為上訴人敗訴之判決，駁回其上訴，係以：上訴人起訴及上訴聲明
均以先位聲明及預備聲明請求塗銷系爭抵押權設定登記。其所為先位及備位聲明中就
請求塗銷系爭抵押權登記部分之聲明完全相同，尚無二訴不能並存之情形，不生訴之
預備合併問題。其中，有關上訴人之先位請求部分，依上訴人於系爭抵押權設定登記
後之八十四年一月五日與被上訴人簽訂「協議書」，載明「……今雙方同意前由甲○
○（上訴人）代公正商行之保證行為（個人共同擔保及提供土地、建物不動產設定擔
保），於八十四年元月二十六日以新台幣貳佰參拾萬元正清償。擔保債務予於解除，
甲方（指被上訴人）並解除乙方（指上訴人）所提供擔保物（包含本票及支票保證背
書部分）。基地花蓮北濱段一一二四、一一二五地號二筆及建號六四七，花蓮市○○
路六號一至四樓之房屋設定，爾後僑融公司與公正商行間之債權債務均與甲○○無涉
」等內容，且上訴人自認該「協議書」為真正，則上訴人已經明確承認系爭抵押權及
連帶保證契約之效力，並同意以支付二百三十萬元對價之方式，換取被上訴人塗銷系
爭抵押權及免除其餘保證債務，故即使上訴人主張其媳婦余養淑設定系爭抵押權登記
時，未經其授權，係屬無權代理屬實，此一效力未定之法律行為，亦已因上訴人事後
承認而對其發生效力。至上訴人出具「協議書」之動機如何，對該「協議書」之法律
效力不生影響。又被上訴人否認系爭抵押權設定登記係余養淑與其通謀虛偽意思表示
所為，上訴人對此有利於己之事實未能舉證證明，即不足採。從而，上訴人依侵權行
為之法律關係請求被上訴人塗銷系爭抵押權登記，顯然無據。另有關上訴人之預備請
求部分，經查余養淑先後於八十三年三月三日、同年五月十六日及二十日代表公正商
行與被上訴人簽訂「買賣契約書」，分別向被上訴人購買三百三十二萬七千五百元、
二百五十三萬二千八百元及二百五十三萬二千八百元之貨品，尚積欠五百零一萬六千
零三十五元貨款債務未清償，有余養淑簽發付款之支票可稽。上訴人對於「買賣契約
書」、支票形式上之真正，均未爭執，依前述理由，即使余養淑以上訴人名義在「買
賣契約書」上連帶保證人欄簽章，係屬無權代理，該連帶保證契約仍因上訴人之事後
承認而對上訴人發生效力，上訴人自應就余養淑所積欠之前開債務負連帶清償責任，
且為系爭抵押權擔保效力所及。況依上開兩造簽訂之「協議書」，載明上訴人同意為
公正商行清償二百三十萬元等內容觀之，該「協議書」已具有和解契約之性質，上訴
人因該「協議書」所創設之二百三十萬元債務，亦為系爭抵押權擔保效力所及。至被
上訴人是否有經營食品類買賣，與其所登記之營業項目中是否包括「食品類」，並無
必然之關聯。余養淑既經簽發支票支付貨款，而由被上訴人將統一發票交付余養淑作
為進項憑證，依一般商場交易習慣，已足認被上訴人有交付貨物與余養淑。此外，被
上訴人抗辯余養淑事後以其所有花蓮縣吉安鄉○○段六八三之九地號房地過戶予被上
訴人所指定之林逸民，以抵償其所積欠之部分貨款債務等情，上訴人亦未爭執，益徵
余養淑確有積欠被上訴人貨款之事實。是上訴人訴請確認系爭抵押權所擔保之債權不
存在，即嫌無據等詞，為其判斷之基礎。
按所謂訴之預備之合併，係指原告預防其提起之此一訴訟無理由，而同時提起不能並
存之他訴，以備先位之訴無理由時，可就後位之訴獲得有理由之判決之訴之合併而言
。本院著有六十四年台上字第八二號判例。而二訴訟是否同一，應以當事人、訴訟標
的及訴之聲明三者是否均屬相同為斷；若此三者有一不同，即不得謂為同一訴訟。本
件上訴人先位聲明與預備聲明中，固均有塗銷系爭抵押權設定登記之相同聲明，惟先
位聲明係以余養淑無權代理、及余養淑與被上訴人通謀虛偽設定，上訴人不應負授權
人責任為由，依侵權行為之法律關係請求塗銷；而預備聲明係以如認上訴人應負授權
人責任，因被上訴人對上訴人迄無系爭抵押權所擔保之債權存在，且將來亦確定不再
發生債權為由，乃請求塗銷。前者以代理行為無效為前提，與後者以代理行為有效為
前提，兩者訴訟標的既不相同，又無法並存，揆諸首揭說明，上訴人自得提起預備合
併之訴。原審僅因上訴人之聲明相同，遽認二訴尚非不能並存，不生訴之預備合併問
題，殊有違誤。次按，民事訴訟原則上採不干涉主義，凡當事人所未聲明之利益，不
得歸之於當事人，所未提出之事實及證據，除有民事訴訟法第二百七十八條及第二百
八十八條情形外，亦不得斟酌之。又審判長應注意令當事人就訴訟關係之事實及法律
為適當完全之辯論，並應向當事人發問或曉諭，令其為事實上及法律上陳述，聲明證
據或為其他必要之聲明及陳述；其所聲明或陳述有不明瞭或不完足者，應令其敘明或
補充之，民事訴訟法第一百九十九條第一、二項定有明文。查上訴人除自始即否認余
養淑有權代理其設定系爭抵押權登記與被上訴人外，固主張系爭抵押權所擔保之債權
已不存在，因而訴請塗銷登記等情，並提出兩造於八十四年一月五日所簽訂之「協議
書」，以證明余養淑已依協議書約定將其所有之另件房地所有權移轉登記與被上訴人
抵債，致無系爭抵押權所擔保之債權存在（見一審卷六、七頁），及另二件確定判決
已依該協議書認定伊不負余養淑之授權人責任（見原審卷一七○、一八一、一八二、
二一八頁）。被上訴人亦提出該「協議書」，作為其抗辯上訴人曾授與余養淑代理權
或同意余養淑設定系爭抵押權登記而為有權代理（見一審卷六八、六九、八六、一四
○、二五四至二五七、二六八頁，原審卷一三九、一四○頁），及兩造間確有債權債
務關係存在之證據（見一審卷八七、八八、二四八、二四九頁，原審卷一一三頁），
惟兩造似均未提及該「協議書」是否與無權代理之「事後承認」一事有關，如原審認
為「協議書」之簽訂，該當於無權代理之事後承認，自應行使闡明權，令當事人敘明
或補充此項尚不明瞭或不完足之陳述，並賦與當事人以陳述意見及辯論之機會，庶免
對於當事人造成突襲裁判之結果。乃原審未經適當之闡明及辯論，遽認該「協議書」
已發生事後承認之效力，而為不利於上訴人之判決，亦難謂為合法。上訴論旨，指摘
原判決違背法令，聲明廢棄，為有理由。又上訴人既提出「協議書」以證明已無系爭
抵押權所擔保之債權存在，復陳稱：該協議書業經雙方合意解除云云（見原審卷七○
頁），其真意如何？協議書是否尚具有證據力？案經發回，宜注意及之。
據上論結，本件上訴為有理由，依民事訴訟法第四百七十七條第一項、第四百七十八
條第一項，判決如主文。
中      華      民      國    九十一    年      五      月     十六     日
                              最高法院民事第七庭
                                  審判長法官  蘇  茂  秋
                                        法官  徐  璧  湖
                                        法官  朱  建  男
                                        法官  曾  煌  圳
                                        法官  沈  方  維
      右正本證明與原本無異
                                              書  記  官
中      華      民      國    九十一    年      五      月    二十八    日
